臺灣彰化地方法院民事判決　九十二年度訴字第一○○九號
　　原　　　告　丁○○
　　被　　　告　甲○○　原住彰.
　　　　　　　　乙○○
　　訴訟代理人　丙○○
右當事人間請求清償借款事件，經本院於九十三年四月十六日言詞辯論終結，判決如
左：
    主      文
被告甲○○應給付原告新臺幣壹佰肆拾萬伍仟元，及自民國八十四年八月二十一日
起至清償日止，按週年利率百分之五計算之利息。
原告其餘之訴駁回。
訴訟費用由被告甲○○負擔百分之八十二，餘由原告負擔。
    事      實
甲、原告方面：
一、聲明：
    被告甲○○應給付原告新臺幣（下同）一百四十三萬五千元，被告乙○○應給付
    原告三十一萬元，及各自民國八十四年八月二十一日起至清償日止，按週年利率
    百分之五計算之利息。
二、陳述：
  (一)被告二人係夫妻關係，於八十三年五月十日至八十四年六月十日間，被告甲○○
    、乙○○各向原告借款一百四十三萬五千元、三十一萬元，於八十四年八月二十
    日清償期屆至後，屢經催討均未清償，爰提起本件訴訟，請求被告返還借款。
  (二)對被告抗辯之陳述：
  　當時是因為被告甲○○向原告借很多錢，原告怕被告甲○○沒有辦法還錢，原告
    才要求被告乙○○負擔一部分借款，並要求被告乙○○在借據上簽名。
三、證據：提出支票與存款不足退票單各一紙、借據十一紙、本院八十五年度促字第
    四九三三號支付命令與通知書各一紙為證。
乙、被告方面：
一、被告甲○○部分：
    未於準備程序期日或言詞辯論期日到場，亦未提出書狀作何聲明或陳述。
二、被告乙○○部分：
  (一)聲明：
    原告之訴駁回。
  (二)陳述：
  　借據上「莊太太」之簽名確實是被告乙○○幫丈夫即被告甲○○向原告拿錢時所
    簽的。但借款都是被告甲○○跟原告講好後，才叫被告乙○○去拿錢，不是被告
    乙○○向原告所借。被告乙○○從來沒有和被告甲○○一起到原告家中借錢，去
    拿錢，也是被告乙○○單獨去，不曾和被告甲○○一起去。被告乙○○都沒有參
    與公司的事情，不可能答應跟被告甲○○一起負擔借款，公司欠那麼多錢，被告
    乙○○根本不知道。
丙、本院依職權調取本院八十五年度促字第四九三三號支付命令聲請卷宗。
    理      由
一、按訴狀送達後，原告不得將原訴變更或追加，但被告同意、擴張或減縮應受判決
    事項之聲明者，不在此限。被告於訴之變更或追加無異議，而為本案之言詞辯論
    者，視為同意變更或追加，民事訴訟法第二百五十五條第一項第一款、第三款、
    第二項定有明文。本件起訴狀送達被告後，原告於九十二年十二月十一日準備程
    序期日，將訴之聲明由「被告應給付原告一百七十四萬五千元，及自八十三年五
    月十日起至清償日止，按週年利率百分之五計算之利息。」，變更為「被告甲○
    ○應給付原告一百四十三萬五千元，被告乙○○應給付原告三十一萬元，及各自
    八十四年八月二十一日起至清償日止，按週年利率百分之五計算之利息。」，核
    其性質屬擴張、減縮應受判決事項之聲明，且被告乙○○於訴之變更、追加無異
    議，而為本案之言詞辯論，應視為被告乙○○同意，按諸首揭規定，原告所為訴
    之變更、追加，應予准許，合先敘明。
二、本件被告甲○○受合法通知，未於言詞辯論期日到場，核無民事訴訟法第三百八
    十六條各款所列情形，爰依原告聲請，由其一造辯論而為判決。
三、原告起訴主張：被告甲○○、乙○○於八十三年五月十日至八十四年六月十日間
    ，各向原告借款一百四十三萬五千元、三十一萬元，於八十四年八月二十日清償
    期屆至後，屢經催討均未清償，爰依消費借貸之法律關係，請求被告甲○○給付
    原告一百四十三萬五千元，被告乙○○給付原告三十一萬元，及各自八十四年八
    月二十一日起至清償日止之法定遲延利息等語。被告甲○○受合法通知，於本院
    準備程序期日與言詞辯論期日均未到場，亦未提出書狀爭執。被告乙○○則以：
    系爭借款都是被告甲○○向原告所借，與被告乙○○無關，被告乙○○是幫丈夫
    即被告甲○○向原告拿錢，才在借據上簽「莊太太」等語，資為抗辯。
四、本件原告主張：被告甲○○於八十三年五月十日至八十四年六月十日間，向原告
    借款一百四十三萬五千元，於八十四年八月二十日清償期屆至後，屢經催討均未
    清償之事實，業據原告提出支票與存款不足退票單、借據、本院八十五年度促字
    第四九三三號支付命令為證，經核相符，且被告甲○○受合法通知，於本院準備
    程序期日與言詞辯論期日均未到場，亦未提出書狀爭執，是原告此部分主張，應
    認屬實。
五、原告另主張：被告乙○○於八十三年七月十一日、八十四年五月一日，向原告借
    款合計三十一萬元等語。被告乙○○雖不否認有收受原告交付之三十一萬元，以
    及在借據上簽署「莊太太」等字之事實，惟辯稱：被告乙○○是幫丈夫即被告甲
    ○○向原告拿錢，系爭三十一萬元借款係被告甲○○向原告所借等語。按稱消費
    借貸者，謂當事人一方移轉金錢或其他代替物之所有權於他方，而約定他方以種
    類、品質、數量相同之物返還之契約，民法第四百七十四條第一項定有明文。又
    金錢交付之原因甚多，當事人主張有金錢借貸關係存在，除須證明有金錢之交付
    外，尚須就雙方借貸意思表示互相一致，負舉證之責，若僅證明有金錢之交付而
    未證明借貸意思表示一致者，尚不能認為有金錢借貸關係存在。再按當事人主張
    有利於己之事實者，就其事實有舉證之責任，民事訴訟法第二百七十七條前段亦
    有明文。本件原告主張基於消費借貸之法律關係，訴請被告乙○○返還借款三十
    一萬元，則關於消費借貸法律關係存在之要件，即消費借貸意思表示相互一致，
    以及交付三十一萬元之二項事實，自應由原告負舉證責任。經查：
  (一)原告於八十五年五月十四日曾以發貨單影本二紙，以及本件卷示所附借款影本十
    三紙、支票與存款不足退票理由單影本各一紙作為證據，向本院聲請對被告甲○
    ○核發支付命令，請求被告甲○○向原告清償一百七十五萬一千元與法定遲延利
    息等情，此有本院八十五年度促字第四九三三號支付命令在卷為證，並經本院依
    職權調取上開支付命令聲請卷宗，核閱無訛，足見原告於向本院聲請核發上開支
    付命令時，即已自承系爭十三紙借據所載一百七十四萬五千元之借款，均係被告
    甲○○向原告所借貸。
  (二)依卷附借據所示，被告甲○○向原告借款所簽立之九紙借據，均由被告甲○○在
    借據「借款人：」欄下方簽署「甲○○」。惟被告乙○○所簽立之二紙借據，其
    「借款人：」欄下方均為空白，被告乙○○則僅在「借款人：」欄上方簽署「莊
    太太」，與被告甲○○所簽立之借據顯然不同。倘若系爭三十一萬元確為被告乙
    ○○向原告借貸，何以原告並未要求被告乙○○直接在借據之借款人欄下方簽名
    ，以明確表示被告乙○○即為借款人，反而僅由被告乙○○在借款人欄上方簽署
    「莊太太」，可見被告乙○○辯稱：被告乙○○是幫被告甲○○向原告拿錢，系
    爭三十一萬元借款係被告甲○○向原告所借等語，並非無據。
  (三)至原告另稱：因為被告甲○○向原告借很多錢，原告怕被告甲○○沒有辦法還錢
    ，原告才要求被告乙○○負擔一部分借款，並要求被告乙○○在借據上簽名等語
    。惟查，被告乙○○簽署「莊太太」之二紙借據，借款日期與金額分別為八十三
    年七月十一日借款十一萬元、八十四年五月一日借款二十萬元；而被告甲○○所
    簽署之十一紙借據，借款日期與金額則分別為八十三年五月十日借款二十五萬元
    、八十三年八月十日借款十四萬元、八十三年十月二十日借款五萬五千元、八十
    三年十一月二十一日借款二十萬元、八十三年十二月六日借款十萬元、八十四年
    三月六日借款十七萬元、八十四年五月十九日借款二十一萬元、八十四年六月六
    日借款五萬元、八十四年六月十日借款十萬元，此有借據在卷可考，足見被告乙
    ○○簽署八十三年七月十一日之十一萬元借據前，被告甲○○僅向原告借款二十
    五萬元，並非如原告所稱被告甲○○已積欠原告高額借款，且被告乙○○簽署八
    十四年五月一日之二十萬元借據後，被告甲○○仍陸續向原告借款三十六萬元，
    倘如原告當時即因擔心被告甲○○無法清償借款，而要求被告乙○○負擔一部分
    借款，豈有嗣後仍陸續借款三十六萬元予被告甲○○之理，足見原告此部分主張
    ，尚難採信。
  (四)綜上所述，本件原告既未能提出證據足資證明與被告乙○○間就系爭三十一萬元
    有消費借貸意思表示相互一致之事實，是原告主張被告乙○○向原告借款三十一
    萬元等語，自無可採。
六、從而，原告基於消費借貸之法律關係，請求被告甲○○給付原告一百四十三萬五
    千元，及自八十四年八月二十一日起至清償日止，按週年利率百分之五計算之利
    息，為有理由，應予准許；逾此部分之請求，則無理由，應予駁回。
據上論結，本件原告之訴為一部有理由，一部無理由，依民事訴訟法第三百八十五條
第一項、第七十八條，判決如主文。
中　　　華　　　民　　　國　　九十三　　年　　　四　　　月　　　三十　　日
                                        臺灣彰化地方法院民事第二庭
~B審判長法官　何志通
~B　　　法官　周莉菁
~B　　　法官　鄭舜元
右為正本係照原本作成。
如對本判決上訴，應於判決送達後二十日內向本院提出上訴狀。
中　　　華　　　民　　　國　　九十三　　年　　　五　　　月　　　三　　　日
~B法院書記官　卓俊杰
